臺灣臺北地方法院民事判決　　　　　　 100年度重訴字第26號
原　　　告　陳素瑩
訴訟代理人　藍弘仁律師
被　　　告　郭珈伶
被　　　告　寶舖建設股份有限公司
法定代理人　藍文青
共　　　同
訴訟代理人　陳學驊律師
複 代 理人　杜青芬
上列當事人間請求返還價金事件，本院於民國100年4月15日言詞
辯論終結，判決如下：
    主  文
被告郭珈伶應給付原告新臺幣壹佰伍拾萬肆仟壹佰伍拾元，及自
民國九十九年九月二十五日起至清償日止，按年息百分之五計算
之利息。
被告寶舖建設股份有限公司應給付原告新臺幣柒拾肆萬零捌佰伍
拾元，及自民國九十九年九月二十五日起至清償日止，按年息百
分之五計算之利息。
原告其餘之訴駁回。
訴訟費用由被告郭珈伶負擔二分之一、被告寶舖建設股份有限公
司負擔五分之一，餘由原告負擔。
本判決於原告分別以新臺幣伍拾壹萬元、新臺幣貳拾伍萬元為被
告郭珈伶、寶舖建設股份有限公司供擔保後，得假執行。但被告
郭珈伶、寶舖建設股份有限公司如分別以新臺幣壹佰伍拾萬肆仟
壹佰伍拾元、新臺幣柒拾肆萬零捌佰伍拾元為原告預供擔保，各
得免為假執行。
原告其餘假執行之聲請駁回。
    事實及理由
一、原告起訴主張：
  （一）原告於民國96年3月14日分別與被告郭珈伶、寶舖建設
        股份有限公司（下稱寶舖建設）簽訂「土地預定買賣合
        約書」及「房屋預定買賣合約書」（下稱系爭買賣契約
        ），訂購坐落臺北市○○區○○段4小段167地號土地（
        下稱系爭土地）之「松江明珠新建大樓」1樓（編號A＋
        B ，下稱系爭房屋，與系爭土地合稱系爭房地）及編號
        7 號之機械式停車位（下稱系爭車位），其中系爭土地
        價款為新臺幣（下同）3788萬8500元，系爭房屋及停車
        位價款共1866萬1500元（系爭房屋價款為1815萬1500元
        、系爭車位價款為51萬元），總金額合計5655萬元，原
        告就系爭房地預定買賣陸續支付訂金165萬元（土地110
        萬55 00元、房屋54萬4500元，合計165萬元）、簽約金
        175萬元（土地117萬2500元、房屋57萬7500元，合計17
        5萬元）、開工款115萬元（土地77萬500元、房屋37萬
        9500元，合計115萬元）及工程款335萬元（土地224萬
        4500元、房屋110萬5500元，合計335萬元），總計原告
        已給付790萬元（計算式：165萬元+175萬元+115萬元+3
        35萬元=790萬元，其中系爭土地部分為：529萬3000元
        ，系爭房屋及車位部分為260萬7000元）。詎被告寶舖
        建設於98年3月5日寄發存證信函予原告略以：「台端並
        未於催告期限內辦理銀行對保作業，前經寶舖公司以臺
        北大安郵局第117支局第101號存證信函催告台端於98年
        2月20日前完成繳款手續，惟台端屆期仍未繳付，…依
        據台端與當事人公司所簽立之房屋買賣合約書…第17條
        第2項及土地預定買賣合約書第12條第2項，解除雙方之
        房屋及土地買賣契約並沒收已繳價款作為違約金」云云
        ，主張沒收原告已繳之所有房價款790萬元，然依據同
        契約第5條第2款另約定「…如甲方逾期達5日仍未繳清
        期款或已繳之票據無法兌現時，甲方應負給付遲延責任
        ，加付按逾期期款部分每日萬分之5計算之遲延利息，
        並於補繳期款時一併繳付予乙方。任一期款如未經全部
        繳清而逾期15日（含以上）並經乙方以存證信函限期催
        告仍未繳者，乙方得依12條第2款之約定處理」，可知
        第12條第2款所約定之解除權及違約金請求權，乃以原
        告違反同合約書第5條第2款之約定，並經被告郭珈伶發
        函催告為前提，被告寶舖建設雖曾於98年2月10日寄發
        存證信函，惟該函乃被告寶舖公司依與原告間房屋預定
        買賣合約書附件3第3條進行辦理，土地預定買賣合約書
        之當事人即被告郭珈伶並未依約進行催告，則被告郭珈
        伶自無土地預定買賣合約書第12條第2項之解除權，當
        更無該條款約定得請求土地總價15％計算違約金之權利
        ，至為灼然，況且，契約之解除，須由有解除權之一方
        以意思表示向他方為之，被告寶舖建設於98年3月5日所
        寄發之存證信函與土地預定買賣契約書之當事人即被告
        郭珈伶無關，則被告郭珈伶既未曾行使土地預定買賣契
        約書第12條第2款之解除權，自亦無該條款約定之違約
        金請求權。
  （二）退萬步言，被告等沒收全數已繳房地價款790萬元作為
        違約金，顯然過高，懇請鈞院依民法第252條之規定予
        以酌減：
      1.依國立政治大學臺灣房地產研究中心製作之「臺北市價
        量指數趨勢圖（四季）」，96年2月原告簽約購屋時之
        「臺北市可能成交價指數」為88（96Q1），迄至98年3
        月被告寶舖建設通知解約時之「臺北市可能成交價指數
        」已高達115（98Q1），期間漲幅高達23.5％（27/115
        =0.2348），可見被告等即便解約後再以市價將系爭房
        地轉手售予第三人，不僅毫無損害可言，更有可獲致相
        當於23.5％房屋價款或更高之超額利潤，換算金額高達
        1329萬元（5655X23.5％=1328.9）。
      2.再者，依照原告與被告寶舖建設簽訂之購屋預約單，系
        爭房屋之購屋價款5655萬元中，尚包括被告寶舖建設額
        外承諾給付之「鍛造大門」、「衛浴設備2套」、「廚
        具設備1套」、「上、下樓梯1座」等設備，被告寶舖建
        設既已主張解除契約而免除上開給付義務，所主張之違
        約金自應核實扣除新建設備所需費用，方屬公允。
  （三）綜上，被告等實不應沒收原告已繳之所有房地價金，為
        此，爰依系爭契約及不當得利之法律關係提起本件訴訟
        等語。並聲明：(一)被告郭珈伶應給付原告529萬3000元
        ，及自起訴狀繕本送達之翌日起至清償日止，按年息5
        ％計算之利息。(二)被告寶舖建設應給付原告260萬7000
        元，及自起訴狀繕本送達之翌日起至清償日止，按年息
        5％計算之利息。(三)願供擔保請准宣告假執行。
二、被告則以：
  （一）被告郭珈伶、寶舖建設均已依約催告原告給付系爭土地
        與系爭房屋買賣價金，並發函表示解除系爭房地買賣契
        約及沒收已繳價款為違約金之意：
      1.原告稱被告郭珈伶並未依約進行催告，自無解除權及請
        求系爭土地總價15％計算違約金之權利云云，惟查，被
        告郭珈伶、寶舖建設於95年3月31日簽訂合建分售契約
        書（下稱系爭合建契約），除約定由被告郭珈伶出售土
        地、被告寶舖建設出售房屋外，雙方並於合建契約第12
        條第2項約定對外負連帶保證責任，故被告郭珈伶、寶
        舖建設之緊密關係可見一斑，又被告郭珈伶與寶舖建設
        基於上開緊密之合作關係，皆由被告寶舖建設對外進行
        房地銷售與洽談賣價等事宜，被告郭珈伶除親於系爭土
        地買賣契約用印外，其餘相關買賣事宜皆授權由被告寶
        舖建設代為之，系爭土地係採信託管理，原告應付系爭
        土地價款係繳入信託管理專戶，戶名即為「台新建經受
        託經管寶舖松江明珠信託專戶」，此為原告所知悉，亦
        為系爭土地買賣契約第4條第3項所明定，再者，系爭土
        地買賣契約第17頁附件三代辦抵押貸款委託書中，明載
        原告買受者為「寶舖建設所興建…之土地應有部分」，
        可見被告寶舖建設與被告郭珈伶間因代理關係所生之緊
        密關係，並為原告可查知。
      2.又原告本應於98年1月12日至17日至銀行辦理對保作業
        ，卻一再拖延，被告對此情皆係寬容，而由被告寶舖建
        設分別於98年1月22日、同年2月10日兩度發函催告原告
        儘速完成對保手續，以給付買賣價金等語，又該2函開
        宗明義即提及標的物為「松江明珠新建大樓A戶1樓、7
        號停車位」，蓋無土地非可搭蓋建物、無建物非可增加
        土地利用價值，土地與建物之共同存在價值，信亦必為
        原告所肯認，原告於96年3月14日同與被告郭珈伶、寶
        舖建設簽訂系爭房地買賣契約，標的金額之大非簡易買
        賣可比擬，該2函並已明文點明標的物名稱，原告應可
        查知該2函係催告系爭土地與房屋之價金。
      3.另系爭土地買賣契約第18條第3項約定：「本契約不得
        單獨成立，於甲方與本約房屋之起造人另行簽訂房屋預
        訂買賣契約書，並與該契約共同履行始生法律效力，其
        解約亦同，任何一方如有違反本約約定事項，該共同簽
        訂之房屋預訂買賣契約書亦以違約論處，雙方均無異議
        」，系爭房屋買賣契約第24條第4項約定：「本契約不
        得單獨成立，於甲方與本約房屋坐落土地之所有權人另
        行簽訂土地預訂買賣契約書，並與該契約共同履行始生
        法律效力，其解約亦同，任何一方如有違反本約約定事
        項，該共同簽訂之土地預訂買賣契約書亦以違約論處，
        雙方均無異議」，亦即，此兩份合約書其效力互相影響
        ，單一契約皆無得單獨成立或生法律效力，兩者存有依
        賴與補充關係，換言之，被告寶舖建設既已以該2函催
        告原告儘速完成對保手續，以給付買賣價金等語，又該
        2函開宗明義即提及標的物為「松江明珠新建大樓A戶1
        樓、7號停車位」，則依合約條文所載，兩合約互有依
        存關係，當可認該2函係就土地與房屋買賣價金為催告
        ，核屬有據。
      4.簡言之，該2函確係被告為催告原告給付土地與房屋價
        金所發之函文，縱發文者僅為被告寶舖建設名義，然
        被告郭珈伶與寶舖建設成立代理關係，依民法第103條
        之規定與合約條文，被告寶舖建設於代理權限內所為之
        意思表示，當直接對被告郭珈伶發生效力，退萬步言，
        縱被告郭珈伶與寶舖建設之內部代理關係，難以為第三
        人所知悉，而認被告寶舖建設為無權代理人（假設語氣
        ），然原告自與被告郭珈伶、寶舖建設簽約購買房地以
        來，向來皆由被告寶舖建設代被告郭珈伶與原告聯繫、
        溝通、辦理相關簽約手續，又原告遲未完成銀行對保繳
        納後續款項時，亦係由被告寶舖建設內部員工代為催告
        原告繳納系爭房地價金，是以，被告郭珈伶與寶舖建設
        在系爭房地買賣中，對外顯有表見代理關係，被告郭珈
        伶對此並不否認，從而，被告寶舖建設既已發函催告原
        告給付系爭房地價金，則非僅被告寶舖建設，亦應可認
        被告郭珈伶已依約進行催告，經被告催告後，原告仍不
        為給付，被告始於98年3月5日發原證3存證信函通知解
        除契約並沒收已繳價款為違約金，於原證3存證信函中
        ，被告寶舖建設同為被告郭珈伶之代理人，而代委任張
        靜怡律師發函，一同向原告為意思表示，又原證3存證
        信函第2頁業已指明解除系爭房地買賣契約並沒收已繳
        價款為違約金等語，綜上，被告郭珈伶與寶舖建設之意
        思表示皆相當明確，原告所指之漏未催告及無權解約等
        情，自屬無據。
      5.況且，依照原告起訴狀所述，被告寶舖建設確已依系爭
        房屋買賣契約之約定進行書面催告，並表示解除契約、
        沒收已繳價金之意，則就系爭房屋買賣契約之部分，原
        告確實未依約繳付價金，違約在先，是依據系爭房屋買
        賣契約第24條第4項約定，被告郭珈伶與原告共同簽訂
        之系爭土地買賣契約亦以違約論處，甚為明確！從而，
        依據系爭房屋買賣契約第24條第4項約定，原告就系爭
        土地買賣契約已然違約，則系爭土地買賣契約有關違約
        處罰之第12條約定，該條文僅針對甲乙雙方違反特定條
        文約定時，要求先行書面催告，始得行使解約權，然就
        「因違反土地買賣契約約定，致房屋買賣契約以違約論
        處」之情，並未規定必須先經過何等書面催告程序始有
        解約權，換言之，原告因違反系爭房屋買賣契約約定在
        先，依照約定，系爭土地買賣契約當然以違約論處，再
        觀系爭土地買賣契約違約處罰規定，對於此等「以違約
        論處」之情事，並未要求乙方（即被告）先行其他書面
        催告程序始得行使解約權沒收已繳價金，則原告一旦違
        約，被告當可逕為解約之意思、沒收已繳價金，此應為
        合理之解釋！
      6.被告郭珈伶確實已以被證2函文、原證3、4存證信函向
        原告為催告，並主張解約權，原證3存證信函可認係被
        告郭珈伶對原告進行催告、要求給付價款、否則即依約
        解除土地預定買賣合約、沒收已繳價款為違約金之意，
        進而，被告郭珈伶主張以99年12月15日民事答辯狀送達
        原告訴訟代理人時，通知原告解除系爭土地買賣契約並
        沒收已繳價款為違約金之意思表示，退萬步言之，縱如
        原告所言被告郭珈伶並未依約發函催告，故無得行使解
        約權，然既被告郭珈伶無從主張解約權，原告亦未曾主
        張解約，則兩造間之土地買賣契約尚未解除，原告與被
        告郭珈伶即皆無回復原狀之義務與責任，原告今主張被
        告郭珈伶在原證1合約書尚未解除，仍持續有效之狀態
        下應返還已繳價金，誠與民法第259條規定相悖，又原
        告並未提出其他請求權基礎，實不知原告何以得請求被
        告郭珈伶返還已繳價金。
  （二）懲罰性違約金之約定基於契約自由、私法自治原則，理
        當尊重當事人間之約定，被告所沒收之價金並未過高而
        顯失公平：
      1.兩造所約定之違約金責任，係依系爭土地買賣契約第12
        條、房屋買賣契約第17條之約定，當時如此約定除避免
        舉證之繁瑣困難外，亦具有處罰之性質，若原告違約，
        被告解約後除應返還已收受價金外，原告亦應給付其已
        支付價金總額同額做為懲罰性違約金，以確保兩造確實
        履行契約，故上述合約書第12條、第17條約定尚屬公平
        ，應可拘束兩造當事人，至為灼然。
      2.本件屬不動產買賣，依兩造簽約時之財政部96年度營利
        事業各業所得暨同業利潤標準所示，淨利率為17％，足
        為被告主張所失利益之參考，系爭土地買賣價金為3788
        萬8500元，被告郭珈伶沒收之價金為529萬3000元，在
        不扣除費用之情況下，獲利率僅為14％左右，系爭房屋
        買賣價金為1866萬1500元，被告寶舖建設沒收之價金為
        260萬7000元，在不扣除費用的情況下，獲利率亦僅為
        14％左右，準此，本件違約金並無過高而顯失公平情事
        。
      3.再者，內政部公告預定屋買賣定型化契約規範第25條第
        3項有關買方違約之處罰規定，係規定買方違反有關付
        款條件及方式之規定者，賣方所得沒收之房地總價款最
        高不得超過15％計算之金額，則由上述規範可知，買方
        如違反付款條件時，賣方所得沒收之金額最高不得超過
        房地總價款15％，依上所述，本件被告所沒收之金額，
        均未達系爭房地總價金之15％，顯然並未逾越上述內政
        部規範之標準，益證本件違約金並無過高而顯失公平情
        事。
      4.又原告如依約履行，被告等除已收取之790萬元外，尚
        可取得系爭房地價金共計4865萬元，依法定利率5％為
        計算，1年之利息為243萬2500元，更何況自原告違約迄
        今已逾1年，被告所受之損失更形為鉅。
      5.原告稱被告寶舖建設所主張之違約金應核實扣除新建設
        備所需費用云云，然查，被告寶舖建設當時係以原告確
        實履行買賣契約為原則，承諾贈送鍛造大門等設備，此
        等設備為被告寶舖建設額外本於建商之能力與美意所為
        之贈送，與原告所付價金並無對價關係，今原告違約在
        先，已經被告解除買賣契約，無能買受系爭房地，被告
        寶舖建設贈送上開設備之條件自不復存在，並未成就，
        被告寶舖建設當無須贈送上開設備予原告，更無原告所
        稱應為扣減之理，核屬當然。
  （三）原告於100年3月25日言詞辯論期日主張解除契約，要求
        被告返還已繳價金或返還不當得利，此主張顯不合法：
      1.原告稱系爭房地已移轉予第三人，被告對於所負移轉所
        有權之義務，即陷於給付不能之狀況云云，惟依據兩造
        所簽訂之系爭房地買賣契約之附件二付款明細表所示，
        兩造針對原告付款條件與時間點分別訂有明細，縱認兩
        份買賣契約皆尚未解約，仍為有效（假設語氣），然原
        告迄今遲遲未能給付價金，並未遵守兩造約定之付款條
        件與時間點，此為原告所不爭執，被告自得依民法第26
        4條第1項規定，行使同時履行抗辯權，拒絕移轉系爭房
        地所有權，此為當然之理。
      2.被告寶舖建設早已以被證2函文、原證4存證向原告進行
        催告，並以原證3存證表示解除契約之意，亦即系爭房
        屋買賣契約早於本件起訴前即已由被告寶舖建設表示解
        除契約，原告卻於起訴後再表示解約，則一來因原告未
        繳房屋價金違約在先，屬於可歸責於原告之事由，二來
        房屋買賣契約既已經被告寶舖建設解約，則被告寶舖建
        設當可將系爭房屋售讓予他人，並無一屋二賣之情，原
        告自無在債權契約不復存在之下，主張被告寶舖建設給
        付不能，準此，殊不知原告有何正當理由與權利可為解
        約之表示！故原告於100年3月25日之解約並不合法。
      3.被告郭珈伶同以被證2函文、原證4存證及原證3存證進
        行催告、表示解約之意，已如前述，原告並無正當理由
        與原因可為解約之表示，退萬步言，姑不論被告郭珈伶
        是否已進行書面催告、解約之程序，以系爭土地買賣契
        約未經被告郭珈伶表示解約為前提（假設語氣），可確
        定的是：系爭土地並未滅失，客觀上仍存在，被告郭珈
        伶尚有給付之可能，又縱如原告所言系爭土地目前所有
        權人為第三人，惟依土地預定買賣契約第11條第1款之
        規定，在該雙務契約之下，原告必須先繳付土地價金，
        於被告郭珈伶給付遲延時，由原告定期催告，倘被告郭
        珈伶仍不給付，則被告郭珈伶需負起第12條第1款之違
        約責任，簡言之，系爭土地猶為存在，客觀上仍有給付
        之可能，原告徒以系爭土地所有權人為第三人，逕認被
        告郭珈伶給付不能，顯屬速斷，又原告在未繳付土地價
        金、未依約進行定期催告之狀況下，表示解除契約之意
        ，顯與系爭土地買賣契約第11條第1款約定相悖，無足
        可採，承前所述，系爭土地買賣契約已因原告違反房屋
        買賣契約約定而以違約論處，試問：原告又該如何針對
        其已違約之土地買賣契約主張被告給付不能，進而表示
        解約之意呢？是原告於100年3月25日之解約並不合法等
        語置辯。並聲明：(一)原告之訴及假執行之聲請均駁回。
        (二)如受不利之判決，願供擔保請准宣告免為假執行。
三、兩造不爭執之事項：
  （一）原告與被告郭珈伶於96年3月14日簽訂系爭土地買賣契
        約，約定價金為3788萬8500元，原告已支付529萬3000
        元。
  （二）原告與被告寶舖建設於96年3月14日簽訂系爭房屋買賣
        契約，約定價金為1866萬1500元，原告已支付260萬700
        0元。
  （三）被告寶舖建設於98年3月5日以臺北信維郵局第2420號存
        證信函通知解除系爭房屋買賣契約，並沒收已繳價金之
        意思表示。
四、本件之爭點為：
  （一）被告郭珈伶、寶舖建設是否已合法解除系爭房地買賣契
        約？原告主張解除契約並請求返還價金，有無理由？
  （二）被告郭珈伶、寶舖建設沒收原告所繳價金各529萬3000
        元、260萬7000元作為違約金，是否過高應予酌減？
五、得心證之理由：
  （一）被告郭珈伶、寶舖建設是否已合法解除系爭房地買賣契
        約？原告主張解除契約並請求返還價金，有無理由？
      1.按給付有確定期限者，債務人自期限屆滿時起，負遲延
        責任；給付無確定期限者，債務人於債權人得請求給付
        時，經其催告而未為給付，自受催告時起，負遲延責任
        ；前項催告定有期限者，債務人自期限屆滿時起負遲延
        責任；契約當事人之一方遲延給付者，他方當事人得定
        相當期限催告其履行，如於期限內不履行時，得解除其
        契約，民法第229條及第254條分別定有明文。
      2.經查，依系爭房屋買賣契約第7條付款條件及方式第1款
        、第3款約定：「一甲方（即原告）應依附件二付款明
        細表約定，於接獲乙方（即被告寶舖建設）書面掛號繳
        款通知單7日內至乙方指定之繳納地點或銀行帳戶以現
        金或即期支票如數一次繳清。...三前款約定，如甲方
        逾期達5日仍未繳清期款或已繳之票據無法兌現時，甲
        方應負給付遲延責任，...任一期款如未經全部繳清而
        逾期15日（含）以上並經乙方以存證信函限期催告仍未
        繳者，乙方得依第17條第2款之約定處理」（見本院卷
        第30頁），本件原告依兩造約定之付款明細表按期繳納
        系爭房屋買賣價款，共計260萬7000元後，即未再繼續
        繳付，經被告寶舖建設於98年1月22日以寶舖字第98012
        2006號函限期催告原告辦理，惟原告於期限內仍未辦理
        ，復經被告寶舖建設於98年2月10日以臺北大安郵局第1
        17支局第101號存證信函限期催告仍未繳款乙節，有寶
        舖建設98年1月22日寶舖字第980122006號函及臺北大安
        郵局第117支局第101號存證信函等件在卷可稽（見本院
        卷第51、52、96頁），且為原告所不爭執，則原告顯然
        未於系爭房屋之買賣價金給付期限內給付，揆諸首開規
        定，自應負給付遲延責任。
      3.又系爭房屋買賣契約第17條第2款約定：「甲方違反第7
        條第3款之約定，乙方得解除本契約。解約時甲方應賠
        償依房地總價百分之15計算之違約金予乙方，但前開應
        賠償之違約金金額超過已繳價款者，則以已繳價款為限
        」（見本院卷第36頁），本件原告既已違反系爭買賣契
        約第7條第3款約定，業如前述，則被告寶舖建設自得據
        以解除買賣契約，是以，被告寶舖建設於98年3月5日以
        臺北信維郵局第2420號存證信函通知原告解除系爭房屋
        買賣契約，並經原告收受，有該存證信函在卷可憑（見
        本院卷第48頁），且為原告所不爭執（見本院卷第104
        頁背面），應認被告寶舖建設已合法解除系爭房屋買賣
        契約。原告雖主張被告郭珈伶並未合法行使解除權，系
        爭土地買賣契約不生解除之效力云云，惟查，依系爭土
        地買賣第18條第3款約定：「本契約不得單獨成立，於
        甲方（即原告）與本約房屋之起造人另行簽訂房屋預訂
        買賣契約書，並與該契約共同履行始生法律效力，其解
        約亦同，任何一方如有違反本約約定事項，該共同簽訂
        之房屋預定買賣契約書亦以違約論處，雙方均無異議」
        （見本院卷第18頁），系爭房屋買賣契約第24條第4款
        亦約明：「本契約不得單獨成立，於甲方與本約房屋坐
        落土地之所有權人另行簽訂土地預訂買賣契約書，並與
        該契約共同履行始生法律效力，其解約亦同，任何一方
        如有違反本約約定事項，該共同簽訂之土地預訂買賣契
        約亦以違約論處，雙方均無異議」（見本院卷第37頁）
        ，足見系爭房屋及土地買賣契約雖係分開簽訂，然係以
        契約聯立之方式併同存在及履行，其效力應有聯立不可
        分之關係，被告抗辯系爭土地買賣契約亦已一併解除等
        語，核屬有據。
      4.原告另主張：被告於99年12月8日將系爭房地出售予訴
        外人興業企業管理顧問有限公司，並於100年1月24日完
        成所有權移轉登記，則其對於系爭房地買賣契約之履行
        義務已陷於給付不能，爰依民法第226條第1項、第256
        條規定，以100年3月23日民事爭點整理暨準備(二)狀行使
        解除權，通知被告解除契約之意思表示等語，固據提出
        建物登記謄本為證（見本院卷第134至137頁），惟查，
        系爭房屋買賣契約業經被告寶舖建設於98年3月5日以臺
        北信維郵局第2420號存證信函合法解除而失效，系爭土
        地買賣契約亦已依約一併解除，有如前述，則被告嗣後
        將系爭房地出售予第三人，自無給付不能之債務不履行
        情事，是以，原告於100年3月23日以民事爭點整理暨準
        備(二)狀主張解除契約並請求被告郭珈伶、寶舖建設返還
        價金各529萬3000元、260萬7000元，尚有未合，不足採
        取。
  （二）被告郭珈伶、寶舖建設沒收原告所繳價金各529萬3000
        元、260萬7000元作為違約金，是否過高應予酌減？
      1.按約定之違約金過高者，法院得減至相當之數額，民法
        第252條定有明文。又違約金係當事人約定契約不履行
        時，債務人應支付之懲罰金或損害賠償額之預定，以確
        保債務之履行為目的，民法第252條規定不問其作用為
        懲罰性抑為損害賠償之預定，均有其適用，至於酌減是
        否相當，即須依一般客觀事實，社會經濟狀況及當事人
        所受損害情形，以為斟酌之標準；而債務已為一部履行
        者，亦得比照債權人所受利益減少其數額（最高法院79
        年臺上字第1915號、68年臺上字第3887號、49年臺上字
        第807號判例、70年度臺上字第3796號裁判意旨參照）
        。
      2.經查，原告於96年3月14日與被告郭珈伶簽訂系爭土地
        買賣契約，約定土地價金為3788萬8500元，原告已支付
        529萬3000元，並於同日與被告寶舖建設簽訂系爭房屋
        買賣契約，約定房屋價金為1866萬1500元，原告已支付
        260萬7000元，其餘則違約不繳，業經被告寶舖建設解
        除系爭房屋買賣契約，且系爭土地買賣契約亦一併發生
        解除之效力，已如前述，則依系爭房屋買賣契約第17條
        第2款約定：「甲方（即原告）違反第7條第3款之約定
        ，乙方得解除本契約。解約時甲方應賠償依房地總價百
        分之15計算之違約金予乙方，但前開應賠償之違約金金
        額超過已繳價款者，則以已繳價款為限」（見本院卷第
        36頁）及系爭土地買賣契約第12條第2款約定：「甲方
        （即原告）違反第5條第2款之約定，乙方得解除本契約
        。解約時甲方應賠償依土地總價百分之15計算之違約金
        予乙方，但前開應賠償之違約金金額超過已繳價款者，
        則以已繳價款為限」（見本院卷第17頁），原告自應支
        付違約金。
      3.被告主張沒收原告已繳價金作為違約金，其中土地部分
        約佔總價款14％（計算式：529萬3000元÷3788萬8500
        元≒14％），房屋部分亦約佔總價款14％（計算式：26
        0萬7000元÷1866萬1500元≒14％），原告則主張自原
        告簽約時起至被告通知解約時止，期間漲幅高達23.5％
        ，被告解約後毫無損害，實不應沒收原告已繳之價金等
        語，本院審酌一般客觀事實、社會經濟狀況及當事人所
        受損害、債務人若能如期履行債務時，債權人可得享受
        之一切利益等情狀，認以兩造簽約時之96年度營利事業
        各業所得額及同業利潤標準中不動產投資興建業之淨利
        率10％為相當，有財政部96年度營利事業各業所得額及
        同業利潤標準乙份可稽（見本院卷第100頁），是被告
        郭珈伶、寶舖建設沒收原告已繳土地及房屋價款各529
        萬3000元、260萬7000元作為違約金，已佔房地總價款
        14％，確屬過高，應酌減為以土地及房屋總價10％即37
        8萬8850元、186萬6150元為相當（計算式：3788萬8500
        元X10％=378萬8850元、1866萬1500元X10％=186萬6150
        元），超過部分所繳之土地及房屋價金各150萬4150元
        、74萬850元（計算式：529萬3000元-378萬8850元=150
        萬4150元、260萬7000元-186萬6150元=74萬850元），
        即無法律上之原因而應予返還。
      4.原告雖主張：被告寶舖建設曾額外承諾給付鍛造大門、
        衛浴設備2套、廚具設備1套、上下樓梯1座等設備，系
        爭房屋買賣契約既已解除，被告寶舖建設免負給付之義
        務，違約金自應扣除上開設備所需費用云云，然被告寶
        舖建設承諾贈送鍛造大門等設備，係以原告依系爭房屋
        買賣契約之約定履行為停止條件，系爭房屋買賣契約既
        因原告違約，經被告寶舖建設合法解除而失效，則被告
        寶舖建設承諾贈送鍛造大門等設備之條件即不成就，原
        告主張違約金應扣除上開設備所需費用云云，自非有理
        。
      5.綜上，被告郭珈伶、寶舖建設沒收原告所繳土地及房屋
        價款各529萬3000元、260萬7000元作為違約金，分別佔
        土地及房屋總價款約14％，確屬過高，應予酌減為總價
        款10％即378萬8850元、186萬6150元，較為允當。
六、綜上所述，原告既有未依約按期繳款之違約情事，則被告寶
    舖建設解除系爭房屋買賣合約，即屬有據，依兩造之約定，
    系爭土地買賣契約亦生一併解除之效力，惟被告郭珈伶、寶
    舖建設沒收原告已繳之土地及房屋價款各529萬3000元、260
    萬7000元作為違約金，尚屬過高，應分別酌減至378萬8850
    元、186萬6150元，超過部分所繳之價金150萬4150元、74萬
    850元，即無法律上之原因而應予返還。從而，原告依據不
    當得利之法律關係，請求被告郭珈伶、寶舖建設各返還150
    萬4150元、74萬850元，及均自起訴狀繕本送達之翌日即99
    年9月25日起至清償日止，按年息5％計算之利息，為有理由
    ，應予准許，逾此部分之請求，為無理由，應予駁回。
七、假執行之宣告：本件原告勝訴部分，兩造均陳明願供擔保聲
    請宣告假執行或免為假執行，經核均無不合，爰各酌定相當
    擔保金額准許之，至原告敗訴部分，其假執行之聲請已失所
    附麗，應併予駁回。
八、本件事證已臻明確，兩造其餘攻擊防禦方法及舉證，核與判
    決結果無影響，爰不予一一論述，附此敘明。
九、據上論結，本件原告之訴為一部有理由，一部無理由，依民
    事訴訟法第79條但書、第390條第2項、第392條第2項，判決
    如主文。
中    華    民    國   100    年    4     月    29    日
                  民事第二庭    法  官  鍾素鳳
以上正本係照原本作成。
如對本判決上訴，須於判決送達後20日內向本院提出上訴狀。如
委任律師提起上訴者，應一併繳納上訴審裁判費。
中    華    民    國   100    年    4     月    29    日
                                書記官  林玗倩